【裁判字號】    94,上訴,3993
【裁判日期】    950421
【裁判案由】    偽造文書等
【裁判全文】
臺灣高等法院刑事判決                94年度上訴字第3993號
上  訴  人
即  被  告  庚○○
上列上訴人因偽造文書等案件，不服臺灣板橋地方法院94年度訴
緝字第105號，中華民國 94年10月27日第一審判決（起訴案號：
臺灣板橋地方法院檢察署87年度偵字第13669號、第14022號、第
16880號），提起上訴，本院判決如下：
    主  文
原判決撤銷。
庚○○無罪。
    理  由
一、公訴意旨略以：（一）被告庚○○與陳瑞昌（另案通緝中）
    係夫妻，於民國86年 6月25日，以陳瑞昌為會首組互助會，
    被告庚○○則協助標會、收取標款工作，每會新台幣（下同
    ）2萬元，自86年6月25日起至89年 2月25日止，有丙○○、
    丁○○、甲○○、戊○○等共33人次參加（含會首），每月
    25日開標，採內標方式，即活會者扣除標金繳交會款；分別
    於86年12月25日及87年 2月25日，被告庚○○及陳瑞昌明知
    會員己○○、丁○○並未標會，竟共同基於意圖為自己不法
    之所有，佯稱己○○、丁○○委託其標會，以偽造己○○、
    丁○○會員名義，在標單上填載標價5800元、6600元充作標
    單之私文書，在台北縣中和市○○路 273號村津日本料理店
    內，供行使之用參與標會，以最高標價獲取該次標款，向各
    會員收取標款，詐取標款約百餘萬元花用。迄87年6月25 日
    標會收取標款後，乃無故棄標逃亡，致使活會之丙○○、丁○○、甲○○、戊○○、己○○參與該互助會無從續行標會
    ，每人所繳十三期會款毫無著落。（二）被告庚○○與陳瑞
    昌於86年12月間明知陳瑞昌申請使用臺灣土地銀行中和分行
    第 03886號（應係第038869號之誤）支票帳戶，已於86年10
    月間拒絕往來，竟分別於86年12月 1日、23日（應係22日之
    誤）、29日由陳瑞昌簽發該支票三張，面額分別為20萬元、
    30萬元、100萬元，票載日期分別為87年 2月28日、2月23日
    （應係22日之誤）及 2月28日，向己○○調現，己○○不疑
    有詐，而借予 150萬元，嗣屆票期因支票已拒絕往來，己○○始知受騙。（三）被告庚○○與陳瑞昌明知其等在臺北縣
    中和市○○路525-4號及復興路273號所經營村津日本料理，
    經營不善，將於87年5月底準備盤讓他人，竟仍於87年6月22
    日向王國平（應係乙○○之誤）訂購日本料理所需食品原料
    ，至6月22日前，計訂購約124960元，且約定6月28日再支付
    貨款，惟被告庚○○及陳瑞昌於該日前即均逃匿無蹤，乙○○始知受騙，因認被告庚○○涉犯刑法第216條、第210條之
    行使偽造私文書及刑法第339條第1項之詐欺取財等罪嫌云云
    。
二、按犯罪事實應依證據認定之，無證據不得認定犯罪事實﹔又
    不能證明被告犯罪者，應諭知無罪之判決，刑事訴訟法第15
    4條第2項、第301條第1項分別定有明文。而所謂認定犯罪事
    實之證據，係指足以證明被告確有犯罪行為之積極證據而言
    ，該項證據必須適合於被告犯罪事實之認定，倘證據是否真
    實尚欠明顯，自難以擬制推測之方法，為其判斷之基礎（參
    照最高法院53年臺上字第 656號、69年臺上字第4913號判例
    ）。而刑法第339條第1項詐欺罪之成立，以意圖為自己或第
    三人不法所有，以詐術使人將本人或第三人之物交付為要件
    。所謂以詐術使人交付，必須被詐欺人因其詐術而陷於錯誤
    ，若其所用方法，不能認為詐術，亦不致使人陷於錯誤，即
    不構成該罪（參照最高法院46台上字第 260號判例）。又告
    訴人之告訴，係以使被告受刑事訴追為目的，是其陳述是否
    與事實相符，仍應調查其他證據以資審認（參照最高法院52
    年台上字1300號判例）。查公訴意旨據以認定被告涉犯刑法
    偽造私文書及詐欺取財等罪嫌，無非係依告訴人己○○、丁○○、乙○○、丙○○、甲○○、戊○○及證人辛○○等之
    指、證述，並有告訴人己○○及乙○○提出之支票、退票理
    由單各影本三紙及訂購單影本等為其憑據。惟訊據被告庚○○矢口否認有上揭公訴人指訴之犯行，辯稱：互助會係陳瑞
    昌擔任會首並由陳瑞昌自行處理，伊並沒有參與互助會及代
    收會款，伊僅於標會時準備茶水及標單置於櫃檯，由會員自
    行拿取，陳瑞昌冒用會員名義標會之事，伊並不知情﹔又係
    由陳瑞昌向己○○借 150萬元，支票也是陳瑞昌簽發交給己○○，伊並未與陳瑞昌一起去向己○○借錢，借錢一事伊並
    不知情﹔另向乙○○叫貨皆係陳瑞昌負責，因伊對日本貨不
    清楚，而貨送來時，每個人都可以簽收，後來村津日本料理
    店轉讓的事皆係由陳瑞昌處理，伊並不清楚云云，經查：
(一)被告庚○○供認同案被告陳瑞昌有於上揭時地邀組每會二萬
    元之互助會，而同案被告陳瑞昌並有於上開時間先後冒用會
    員張志忠、丁○○二人名義冒標會款之事實，而證人己○○
    （即張志忠之妻）、張志忠及丁○○於偵查中及原審法院審
    理時並均證稱渠等係活會，並未標會云云，另證人即當時在
    上開日本料理店工作之辛○○於偵查中、原審法院審理時及
    本院審理時證稱伊在料理店工作，標會時伊有空就會去看標
    會之情形，伊若沒有在場，就會問庚○○、陳瑞昌何人標得
    會及多少錢標到，再逐次登記於互助會單上云云，並有證人
    辛○○提出其手寫附記日期、標得金額之會單影本乙紙在卷
    可稽（見偵字第16880號卷第5頁），而依該會單上載明會員
    張志忠及丁○○分別於86年12月25日及87年2月25日，以580
    0 元及6600元標得會款，固堪認本件互助會會員張志忠及丁○○確有遭同案被告陳瑞昌冒標之事實，惟被告否認有參與
    冒標之犯行，而依證人即告訴人己○○於原審法院審理時證
    稱伊以其及先生張志忠名義參加陳瑞昌為會首之互助會兩會
    ，標會時伊皆未到場云云，另證人即告訴人丁○○於原審法
    院審理時亦證稱標會時伊沒有到現場，都是電話中由陳瑞昌
    或庚○○告訴伊標息多少云云，則告訴人己○○及丁○○於
    本件互助會標會時既均未到場，其等自無從知悉當時究如何
    遭冒標會款，而依證人辛○○於原審法院審理時證稱標會時
    是由陳瑞昌主持，只是庚○○會準備紙跟筆讓會員寫標單等
    語，復於本院審理時證稱標會時庚○○是不會下去的，但陳
    瑞昌會要庚○○準備標單、茶水云云，而查本件互助會標會
    之時間係在晚上八時許，適仍在該料理店營業時間，衡情當
    必留一人在店內招呼客人及料理店務等，是證人辛○○所述
    被告庚○○於本件互助會標會時並不參與等語，應屬事實，
    則本件互助會既係由同案被告陳瑞昌為會首所邀組，並由同
    案被告陳瑞昌主持每次之標會，而被告庚○○既未參與主持
    標會之行為，同案被告陳瑞昌先後於上揭時間主持標會時冒
    用會員張志忠及丁○○名義詐標會款，被告顯無何參與之行
    為，而並查無何積極證據證明被告庚○○就同案被告陳瑞昌
    於上開時間冒標會款之事實，事先即與同案被告陳瑞昌有所
    謀議而推由同案被告陳瑞昌實施，此告訴人己○○之代理人
    張志忠於原審法院87年12月11日審理時供稱陳瑞昌在冒標後
    跟伊收會款時，自己說用伊之名字標會款云云（見原審87年
    度訴字第2022號卷第22頁），而依卷附互助會單所載，被告
    庚○○並有參與本件互助會一會，並仍屬活會，被告若欲標
    會款儘可以其名義與其他會員競標，是否有冒用其他會員名
    義標會之必要，至被告庚○○與同案被告陳瑞昌係屬夫妻，
    同案被告陳瑞昌邀組本件互助會，並於每月25日晚上8 時在
    夫妻二人經營之臺北縣中和市○○路 273號村津日本料理店
    內標會，被告庚○○基於夫妻情誼，於標會時代為準備標單
    、茶水以供會員使用，暨會員詢問標息時代為告知及代收會
    款，亦屬情理之常，難認被告就此所為即認與同案被告陳瑞
    昌冒標會款之行為，有犯意之聯絡及行為之分擔，本件冒用
    會員張志忠、丁○○之名義詐標會款，應係同案被告陳瑞昌
    一人所為，被告庚○○所辯未參與本件冒標會款犯行云云，
    應堪採信。
(二)證人即告訴人己○○於94年10月11日原審法院審理時固證稱
    這筆 150萬元之借款是被告與陳瑞昌同時出面向伊借的，他
    有聯絡店主即陳瑞昌的姊夫，被告與陳瑞昌等三個人一起到
    伊之店裡來談借款的事情，他們三個一起來跟伊談這家店如
    何做，伊才會同意借這筆錢等語（見原審卷第 109頁），惟
    依告訴人己○○於本院準備程序時供稱陳瑞昌之前曾向伊借
    約一百萬元，並有設定抵押云云，足見告訴人己○○早即與
    同案被告陳瑞昌有金錢上之來往，而告訴人己○○並於本院
    準備程序時另供稱於86年12月 1日、22日及29日是陳瑞昌一
    人前來向伊拿錢，支票也是他當場開給伊的云云（見本院95
    年 1月12日準備程序筆錄），而查本件持以向告訴人己○○
    調借 150萬元之支票並係同案被告陳瑞昌於台灣土地銀行中
    和分行開設之Ｏ三八八六九支票帳戶之支票，證人己○○並
    於原審法院審理時證稱面額30萬元的支票是陳瑞昌到伊的代
    書事務所才現場簽發的，另外兩張是陳瑞昌帶來支票，確定
    要借多少，金額再由伊當場填寫的，20萬元的支票發票日是
    陳瑞昌填寫的，金額是伊填寫的，100 萬元的支票發票日及
    金額均係伊填寫的，伊收支票後，將現金當場交給陳瑞昌等
    語（見原審卷第 111頁），足證本件借款顯係由同案被告陳
    瑞昌出面與告訴人己○○接洽，並由同案被告陳瑞昌當面簽
    付其所有上揭支票帳戶之支票予告訴人己○○，而告訴人己○○則當面將款項交與同案被告陳瑞昌，依告訴人己○○並
    證稱當時有約定三分利云云，是依上所述，證人即告訴人己○○上揭於原審法院審理時證稱本件 150萬元借款係被告與
    陳瑞昌一起來向伊借的等語，殊與事實不符，此證人己○○
    於原審法院審理時亦證稱伊不記得被告有無一起來借錢云云
    （見原審卷第 109頁），而告訴人己○○之代理人張志忠於
    原審法院87年12月11日審理時供稱借20萬元及30萬元時，被
    告與陳瑞昌一起來借的等語，要屬附和告訴人己○○之指訴
    ，亦非可採。則系爭同案被告陳瑞昌所申請使用之上揭支票
    帳戶之支票既係由同案被告陳瑞昌所管領使用，本件向告訴
    人己○○調借 150萬元，並係由同案被告陳瑞昌與告訴人己○○接洽，且雙方互為交付支票及款項，被告庚○○雖為同
    案被告陳瑞昌之妻，並共同經營上揭日本料理店，惟被告既
    未管領系爭支票之使用，復未與同案被告陳瑞昌共同出面向
    告訴人己○○調借本件款項，而並無具體證據足資證明本件
    調借之款項係供被告所使用，則被告既未出面向告訴人己○○調借本件款項，被告又從何向告訴人己○○施用詐術致使
    其陷於錯誤而同意出借本件借款，是被告所為，核與刑法第
    339條第1項詐欺取財罪之構成要件尚有未合。被告所辯伊並
    未與陳瑞昌一起去借錢，伊並不知借錢之事，並無向己○○
    詐欺云云，亦堪採信。
(三)證人即告訴人乙○○雖指訴被告有與同案被告陳瑞昌共同向
    其詐取貨物，惟依證人乙○○於原審法院審理時證稱伊與被
    告所經營之日本料理店，自86年間起即有往來，伊每次供貨
    均係由陳瑞昌下訂後始出貨云云（見原審卷第 115頁），足
    見被告與陳瑞昌夫妻二人共同經營之村津日本料理店早即與
    告訴人乙○○有業務上之來往，告訴人乙○○並提出其所經
    營之建成珍味行自87年3月間至6月間與村津日本料理店往來
    之出貨單及請款明細核對單影本等在卷可參，而證人即當時
    在上開日本料理店工作之辛○○於本院審理時證稱當時店裡
    的生意還很好云云，並依證人即告訴人乙○○於原審法院審
    理時證稱除最後一次外，伊前往收取貨款時，他們都有準時
    ，伊被積欠約一個多月之貨款云云，足見告訴人乙○○與村
    津日本料理店來往時，原都有按時收到貨款，而當時村津日
    本料理店向告訴人乙○○叫貨並係為供該店營運所需，而依
    該等請款明細表所示，該日本料理店於 6月間向告訴人乙○○所訂購之金額與其之前金額相比較，並無異常懸殊之情，
    此告訴人於本院準備程序時供稱最後一次87年 6月22日叫貨
    7100元云云，衡情若被告有不法所有之詐騙意圖，應無僅叫
    貨7100元之理，況依告訴人乙○○供稱該日本料理店的貨皆
    係由陳瑞昌叫的云云，則究應向告訴人乙○○訂購何種類之
    貨品及金額等既係由同案被告陳瑞昌與告訴人乙○○接洽，
    被告並未參與，又從何向告訴人乙○○施用詐術，至同案被
    告陳瑞昌固有於87年5月31日將位於台北縣中和市○○路525
    -4號之村津日本料理店轉讓予李遠志，有讓渡書影本乙份在
    卷可參，惟查該村津日本料理店尚有於臺北縣中和市○○路
    273 號經營，告訴人乙○○亦有送貨前往該址，是亦難認被
    告有於村津日本料理店已停止營業後仍向告訴人乙○○叫貨
    之情事，而被告既亦在該料理店幫忙，並為同案被告陳瑞昌
    之妻，則於同案被告陳瑞昌向告訴人乙○○叫貨而送貨前來
    之際，其代為簽收，亦屬情理之常，實難依此即認被告應負
    詐欺罪責。是被告所辯並無此部分詐欺犯行，同堪採信。
三、綜上所述，本件既查無何積極證據足資證明被告涉有公訴人
    指訴之行使偽造私文書及詐欺取財犯行，被告犯行尚屬不能
    證明，原審未詳加調查遽認被告涉犯行使偽造私文書及詐欺
    取財犯行，並予論罪科刑，尚有未洽，被告上訴意旨執此指
    摘原審判決不當，非無理由，則原判決既有可議，自應由本
    院予以撤銷，改判被告無罪。
據上論斷，應依刑事訴訟法第369條第1項前段、第364條、第301
條第1項，判決如主文。
本案經檢察官吳慧蘭到庭執行職務。
中    華    民    國    95    年    4     月    21    日
                  刑事第五庭審判長法  官  吳  敦
                                  法  官  吳啟民
                                  法  官  張傳栗
以上正本證明與原本無異。
不得上訴。
                                  書記官  秦慧榮
中    華    民    國    95    年    4     月    24    日


司法院資訊處製作；財團法人民間司法改革基金會備份。
